【裁判字號】    92,訴,197
【裁判日期】    920609
【裁判案由】    遺產稅
【裁判全文】
臺中高等行政法院判決                              九十二年度訴字第一九七號
                              .
    原      告  甲○○
                乙○○○
    共      同
    訴訟代理人  劉宏業  會計師
                林瓊嘉  律師
    被      告  財政部臺灣省中區國稅局
    代  表  人  丙○○
    訴訟代理人  丁○○
                戊○○
右當事人間因遺產稅事件，原告不服財政部中華民國九十一年八月十三日台財訴字第
○九○○○三二六一○號訴願決定，提起行政訴訟。本院判決如左︰
    主  文
原告之訴駁回。
訴訟費用由原告負擔。
    事  實
甲、事實概要：緣被繼承人吳培敬於民國八十七年二月五日死亡，原告於八十七年八
    月一日辦理遺產稅申報，經被告核定吳培敬遺產總額新台幣（下同）一○一、三
    五○、一五三元，應納遺產稅額二五、九七三、三二四元，短漏報遺產稅額八九
    六、八九五元，並按所漏稅額處一倍罰鍰。原告於八十九年十月二十一日向被告
    所屬沙鹿稽徵所申請以遺產標的順大裕股份有限公司（下稱順大裕公司）之股票
    二○九、五三五股抵繳應納遺產稅額，經該所核准在案。嗣因順大裕公司於八十
    八年十一月二十九日辦理減資，而原告減資後持有股數為三二、九三八‧九股，
    已不足抵繳，該所乃分別於九十年元月十六日、三月二十六日以中區國稅沙鹿資
    第○九○○○○○八五五號函及中區國稅沙鹿資第0000000000號函復
    原告順大裕公司於減資後就不足部分另以其他方式繳納，並於九十年五月一日以
    中區國稅沙鹿資第○九○○○○七四六七號函檢送更正後遺產稅繳款書函復原告
    ，請其盡速以其他實物抵繳或以現金繳納。原告不服，提起訴願遞經駁回，乃提
    起行政訴訟。
乙、兩造聲明：
一、原告聲明求為判決：訴願決定及原處分（即被告所屬沙鹿稽徵所九十年五月一日
    中區國稅沙鹿資第○九○○○○七四六七號函）均撤銷。
二、被告聲明求為判決：原告之訴駁回。
丙、兩造之陳述：
壹、原告起訴意旨略以：
一、按遺產稅課徵計算，依司法院大法官釋字第四二○、四九三、四九六、五三六號
    解釋，稅捐課徵之計算，涉及人民之租稅負擔，應由法律規定或依法律授權於施
    行細則訂定，始符法律保留原則。訴願決定及原處分引用財政部八十九年十月廿
    九日台財稅八七一九七一六○九號函釋，作為撤銷被告八十九年十月廿七日中區
    國稅局沙鹿資字第八九○一七八八九○號函，核准抵繳處分，顯對已確定且已抵
    繳完畢結案之稅務事件，片面撤銷重新開徵，明顯違法「法律保留原則」。
二、次按財政部八十九年十月廿九日台財稅八七一九七一六○九號函釋，僅規定繼承
    後上市公司減資，抵繳應以減資後之股數計算抵繳股數。至於遺產稅課徵與抵繳
    可否依減資前後而不同計算，並未敘明。原處分及訴願決定擴大財政部函釋意旨
    ，認股票遺產稅課徵依「減資前」計算；抵繳須依「減資後」計算，明顯與遺產
    及贈與法第十條第一項規定應依被繼承人死亡時之時價估算不符，其所為估算方
    法顯與規定相悖，違反租稅法律主義，所為決定明顯違法無據。且依「租稅公平
    原則」、「租稅實質課稅原則」，繼承人遺產之申報、抵繳均屬單一租稅案件，
    為避免課徵爭議，故遺產及贈與稅法乃明定課徵、抵繳均應以「被繼承人死亡時
    之時價為準」，自不容稅捐稽徵機關另立不同計稅方式；退步言，縱稅務稽徵機
    關因應事實需要，為方便課稅計算，另依減資後之股數列計，亦不得因此漠視「
    繼承財產減資」情況，更不容繼承股票所得反生負債之不利益結果，始符實質課
    稅原則。
三、原告於八十七年八月一日申報遺產稅後，被告未依遺產及贈與稅法第二十九條之
    規定於二個月核定，遲至八十八年十月一日始核定遺產順大裕股票六六四、八一
    九股，每股一二八．五元，並通知原告於八十九年三月廿五日開徵繳納，其遲延
    核定開徵達一年六月，其間順大裕公司於八十八年十一月廿四日股票減資為一五
    七．二／一○○○股，使遺產淨值由八五、四二九、二四一元，減少至七一、九
    九九、八三五元，以致發生本件抵繳股數爭議問題，究其因乃可歸責於被告之遲
    延核定，被告強將其遲延作業所生不利益，轉嫁予人民負擔，顯違正當合理之法
    治國基本原則。又被告於九十年六月廿八日撤銷原核定，以抵繳依「減資後」計
    算股數、遺產總額依「減資前」計股數，將單一遺產股數計算事件，分割為二種
    不同計算方式，顯違反「課稅公平原則」、「量能課稅原則」。另按遺產股價之
    計算係以上市公司股票遺產繼承事件依繼承時價為準。故遺產稅核定後，依兩造
    所共同確認者，不得因遺產漲跌而重新核定遺產股票淨值；然本件被告核定遺產
    股票淨值後，原告依核定申請抵繳，被告卻重新核定抵繳股票淨值；斯時，發生
    「股價」漲跌所生「股票淨值變動」不得重新核定；惟減資（股數）變動所生「
    股票淨值變動」卻須重新核定，明顯違反「相同事件，相同處理」法則。
四、本件於順大裕公司減資前，原告申報股票及被告核定遺產股票淨值均以「股價乘
    以股數」計算，本無違誤情事；僅因被告遲延核定、開徵，嗣減資後，繳交遺產
    時，發生股值因減資而減少情事。原告信賴被告所為之第一次核定，並依該核定
    、開徵檢附股票抵繳，嗣經被告核准抵繳結案，可認原告已對之產生信賴利益，
    徵諸原告並無信賴不值得保護之情形，且被告核准抵繳處分亦非原告單純願望、
    期望而未有表現其已生信賴利益要件，是被告片面撤銷第一次核定遺產股數處分
    ，逕為第二次之核定處分，已違反大法官釋字第五二五號解釋所揭示之「信賴保
    護原則」。
五、依所繼承所得繳納稅金，本屬天經地義，但基於實質課稅原則，所得與繳稅應成
    比例，然原告所得不及繳稅之出，已為超額繳稅，絕非租稅課徵之目的，更嚴重
    違反實質課稅原則。本件若依被告所認計算減資後順大裕股票價值為一○四、九
    八一（股）乘以一二八．五元為一三、四九○、○七七元，而須繳順大裕之遺產
    稅為二五、九七三、三二四元。故股票全額抵繳繼承股票之稅金，尚欠一二、四
    八三、二四六元。依遺產及贈與稅法第四十七條之規定可知，稅罰鍰及應繳稅額
    ，最多不超過遺產總額或贈與稅額，然本件被告原處分之結果，致原告繼承股票
    尚須虧本繳稅，顯不合理。又順大裕公司減資僅就淨值科目減資，致發生總股數
    減少，對資產淨值尚不生影響，而原告擁有之該公司財產總值仍與繼承發生時相
    等。此可參諸台灣證券交易所股份有限公司營業細則第六十七條之一規定可知。
    況減資前順大裕公司股票最後一日收盤價格及減資後第一日，經台灣證券交易所
    調整後之每股上市參考價格（十七．三元），原告每股之股價，並未因減資而生
    減少，故被告僅依減資（股數減少）計，而未注意減資同時提高每股股價，實質
    上減資前後日原告每股股價並無不同。另依遺產及贈與稅法施行細則第四十六條
    第一項之規定觀之，益證原處分及訴願決定，明顯違法。
貳、被告答辯意旨略以：
一、本件原告於八十九年十月二十一日向被告所屬沙鹿稽徵所申請以遺產標的順大裕
    公司之股票二○九、五三五股（每股價格一二八‧五元，可抵繳稅額二六、九二
    五、二四七元），抵繳應納遺產稅額，經該所核准在案。嗣因順大裕公司於八十
    八年十一月二十九日辦理減資，而原告減資後持有股數為三二、九三八‧九股（
    每股價格一二八‧五元，可抵繳稅額四、二三二、六四八元），已不足抵繳，該
    所乃分別於九十年元月十六日、三月二十六日、五月一日以中區國稅沙鹿資第0
    000000000號、第0000000000號及第○九○○○○七四六七
    號函復原告，順大裕公司於減資後就不足部分請另以其他方式繳納。並於九十年
    五月一日檢送更正後遺產稅繳款書函復原告，請其盡速以其他實物抵繳或以現金
    繳納。於法尚無不合。
二、按本件原申請抵繳之遺產稅課稅標的順大裕公司已於八十八年十一月二十九日辦
    理減資，減資比率為千分之一五七‧二，是繼承人原繼承之股數由二○九、五三
    五股減為三二、九三八‧九股，可抵繳之稅額亦由二六、九二五、二四七元減為
    四、二三二、六四八元，是被告所屬沙鹿稽徵所乃以扣除可抵繳金額四、二三二
    、六四八元後，就不足部分另行開立繳款書函請原告另以其他實物抵繳或以現金
    繳納，並無不合。至原告主張適用財政部八六一九一三一○四號函釋乙節，按該
    函釋僅適用於未上市公司之股票，本件系爭抵繳標的為上市公司之股票，自無該
    函釋適用之餘地，原告之主張容有誤解。
三、本件原告遺產稅之案件因大部分財產均為投資營利所得，不易計算，情況特殊，
    在稽查實務上所核定之時間會比較久，且有報財政部准予延期，雖核定時間較遲
    ，但並未違法。原告仍可不選擇實物抵繳而以金錢繳納，不得將股票之投資風險
    轉由被告承擔。
    理  由
一、本件原告起訴後，被告代表人業已變更，被告新代表人丙○○聲明承受本件訴訟
    ，經核無不合，應予准許。
二、按「遺產稅或贈與稅應納稅額在三十萬元以上，納稅義務人確有困難，不能一次
    繳納現金時．．．並准以課徵標的物或其他易於變價或保管之實物一次抵繳。」
    ，為遺產及贈與稅法第三十條第二項所明定。次按「凡已在證券交易所上市（以
    下稱上市）或證券商營業處所買賣（以下稱上櫃）之有價證券，依繼承開始日或
    贈與日該項證券之收盤價估定之。」、「未上市或上櫃之股份有限公司股票，除
    前條第二項規定情形外，應以繼承開始日或贈與日該公司之資產淨值估定之。」
    ，為同法施行細則第二十八條第一項前段及第二十九條第一項所分別規定。
三、本件被繼承人吳培敬於八十七年二月五日死亡，原告於八十七年八月一日辦理遺
    產稅申報，案經被告核定吳培敬遺產總額一○一、三五○、一五三元，應納遺產
    稅額二五、九七三、三二四元，短漏報遺產稅額八九六、八九五元，並按所漏稅
    額處一倍罰鍰。原告於八十九年十月二十一日向被告所屬沙鹿稽徵所申請以遺產
    標的順大裕公司之股票二○九、五三五股抵繳應納遺產稅額，經該所核准在案。
    嗣因該公司於八十八年十一月二十九日辦理減資，而原告減資後持有股數為三二
    、九三八‧九股，已不足抵繳，該所經二次函復原告該公司於減資後就不足部分
    另以其他方式繳納，並於九十年五月一日以中區國稅沙鹿資第○九○○○○七四
    六七號函檢送更正後遺產稅繳款書函復原告，請其盡速以其他實物抵繳或以現金
    繳納。原告不服，循序提起行政訴訟。
四、原告訴稱：(一)遺產稅課徵計算，依司法院大法官會議釋字第四二○等解釋，稅捐
    課徵之計算，涉及人民之租稅負擔，應由法律規定或依法律授權於施行細則訂定
    ，始符法律保留原則。被告不得以財政部八十九年十月廿九日台財稅八七一九七
    一六○九號函釋，撤銷本件被告原核准抵繳處分，對已確定且已抵繳完畢結案之
    稅務事件，片面撤銷重新開徵，有違「法律保留原則」。(二)原告於八十七年八月
    一日申報遺產稅後，被告未依遺產及贈與稅法第二十九條之規定於二個月核定，
    遲至八十八年十月一日始核定遺產順大裕股票六六四、八一九股，每股一二八．
    五元，並通知原告於八十九年三月廿五日開徵繳納，其遲延核定開徵達一年六月
    ，其間順大裕公司於八十八年十一月廿四日股票減資為一五七．二／一○○○股
    。惟被告嗣後撤銷原核准原告以該公司股票抵繳之核定，以抵繳依「減資後」計
    算股數、遺產總額依「減資前」計股數，將單一遺產股數計算事件，分割為二種
    不同計算方式。依「租稅公平原則」、「租稅實質課稅原則」、「量能課稅原則
    」，繼承人遺產之申報、抵繳均屬單一租稅案件，為避免課徵爭議，故遺產及贈
    與稅法乃明定課徵、抵繳均應以「被繼承人死亡時之時價為準」。被告自有違上
    開原則。(三)本件於順大裕公司減資前，原告申報股票及被告核定遺產股票淨值均
    以「股價乘以股數」計算，僅因被告遲延核定、開徵，嗣減資後，繳交遺產時，
    發生股值因減資而減少情事。原告信賴被告所為之第一次核定，並依該核定、開
    徵檢附股票抵繳，經被告核准抵繳結案，被告片面撤銷第一次核定遺產股數處分
    ，逕為第二次之核定處分，有違反司法院大法官會議釋字第五二五號解釋所揭示
    之「信賴保護原則」。(四)依遺產及贈與稅法第四十七條之規定可知，稅罰鍰及應
    繳稅額，最多不超過遺產總額或贈與稅額，然本件被告原處分之結果，致原告繼
    承股票尚須虧本繳稅，顯不合理。
五、經查，原告於八十九年十月二十一日向被告所屬沙鹿稽徵所申請以遺產標的順大
    裕公司之股票二○九、五三五股（每股價格一二八‧五元，可抵繳稅額二六、九
    二五、二四七元），抵繳應納遺產稅額，經該所以八十九年十二月廿七日中區國
    稅沙鹿資第八九○一七九八○號函核准在案。惟順大裕公司於八十八年十一月二
    十九日業已辦理減資，而原告減資後持有股數為三二、九三八‧九股，按原告上
    開申請抵繳遺產稅時日係在順大裕公司減資日之後，即以該公司之新股票抵繳，
    如有不足，自應通知原告補足。
六、次按「被繼承人所遺上市公司股票，於繼承後公司發生減資情事，納稅義務人申
    請以該減資後之公司股票抵繳遺產稅，應按減資後股數計算其抵繳股數．．．說
    明：二、查納稅義務人以繼承之上市公司股票抵繳遺產稅，該公司於繼承發生後
    因增資所分配之股利，依本部八十一年四月一日台財稅第八一○○一二五五二號
    函規定，係屬繼承人所有，不得將之視為遺產予以一併抵繳。準此，本案繼承發
    生後因上市公司減資致股東持股數減少之情形，應屬繼承人本身之財產減少，不
    得將減資後之股數，視為與減資前之遺產股數相等，且減資後納稅義務人已無從
    履行以繼承之股數移轉為國有之義務，抵繳後國庫取得者僅為減資後之股數，自
    應以減資後之股數計算其抵繳股數，俾與事實相符。」，亦為財政部八十七年十
    月二十九日台財稅第八七一九七一六○九號函釋在案。並依原處分卷附（四三九
    頁）順大裕公司減資銷除股份公告，該公司訂定八十八年十一月二十九日為其減
    少實收資本入帳基準日，減少資本前股份總額八十六億元，分為八億六千萬股，
    每股面額十元，本次減資六十四億三千零八十八萬八千八百六十元，銷除股份六
    億四千三百零八萬八千八百八十六股，按各股東持有股份數每千股減少八四二．
    八股，減資後實收資本額為十二億元，分為一億二千萬股，每股十元。雖遺產及
    贈與稅法施行細則第四十六條第一項規定：納稅義務人申請以繼承或受贈之課徵
    標的物抵繳遺產稅或贈與稅者，其抵繳價值之計算，以該項財產核課遺產或贈與
    財產之價值為準。惟此係指繼承或受贈之課徵標的物並無變動而言。而本件原告
    向被告申請抵繳應納遺產稅額之標的物即順大裕公司股票，因該公司於八十八年
    十一月二十九日業已辦理減資，而原告減資後持有股數為三二、九三八‧九股，
    而原告申請抵繳遺產稅時日係在順大裕公司減資日之後，依上開財政部八十七年
    十月二十九日台財稅第八七一九七一六○九號函釋意旨，順大裕公司因減資致股
    東持股數減少，應屬原告繼承該公司股票後，此繼承標的物有減少之情形，原告
    自不得主張其所繼承之該公司之股票，依該規定於減資前後二者股數相等。至財
    政部台財稅第八六一九一三一○四號函釋主張未上市公司股票因該公司於繼承發
    生後，就資產抵繳遺產稅估價原則，以繼承發生時價值為準一節，以該解釋函係
    就繼承發生及未上市公司增資股數變動而資產淨值不變所為之釋示，核與本件上
    市公司減資後股數變動情形無涉，尚難援引適用。
七、次查，納稅義務人依遺產及贈與稅法第三十條第二項之規定，向稅捐稽徵機關申
    請准以課徵標的物或其他易於變價或保管之實物抵繳遺產稅，為遺產稅核課後，
    納稅義務人得依此規定自由選擇繳納遺產稅之方式，與遺產稅之核課係屬二事。
    固依量能課稅之原則，在於繼承人因繼承財產而有財產上之利益，此為得以對繼
    承人課徵遺產稅之基礎。惟在稅捐法定主義之際，依遺產及贈與稅法施行細則第
    二十八條第一項前段規定，本件系爭順大裕公司股票遺產價值之計算，依繼承開
    始日該項證券之收盤價估定之，而此上市公司股票，因繼承後時價有大幅漲跌，
    或公司增資或減資之結果，造成此財產之變動，此時因繼承人已取得遺產所有權
    ，對於其財產價值之增落，尤其上市公司股票市價波動較大，自應隨時加以注意
    及管理，除法律有特別規定外，此股票遺產於繼承後之利益及風險，自應由繼承
    人承受負擔，如該公司股票於原告繼承人市價增加或該公司辦理增資而取得增資
    股票，此時原告自可不選擇以該公司股票抵繳遺產稅或以增資後與繼承時相同股
    票數量抵繳。是本件原告於八十九年十月二十一日向被告所屬沙鹿稽徵所申請以
    順大裕公司之股票抵繳應納遺產稅額，因公司於八十八年十一月二十九日業已辦
    理減資，原告減資後持有股數減少，該所以該公司股票應以新股票價值核算，因
    有不足，應通知原告補足，依上開說明，並未有違原告所指稱之租稅公平、租稅
    實質課稅及量能課稅原則，亦與法律保留原則無涉。
八、再原告於八十九年十月二十一日向被告所屬沙鹿稽徵所申請以順大裕公司股票抵
    繳應納遺產稅額，已在八十八年十一月二十九日該公司辦理減資之後，原告又未
    向該所敘明該公司股票業已辦理減資之事由，雖經該所以八十九年十二月廿七日
    中區國稅沙鹿資第八九○一七九八○號函核准，嗣後發現該公司於上開時日辦理
    減資，原告減資後持有股數已不足抵繳，該所經二次函復原告，再以九十年五月
    一日中區國稅沙鹿資第○九○○○○七四六七號函檢送更正後遺產稅繳款書即原
    處分函復原告，請其儘速以其他實物抵繳或以現金繳納。因原告明知順大裕公司
    鉅幅減資該公司股票之事由，未告知該所，而仍以該公司未減資前之股票數量向
    該所申請抵繳遺產稅，是該所事後知悉此事由，撤銷原核准抵繳遺產稅之處分，
    再以原處分要求原告補足，亦無違反原告另稱之司法院大法官會議釋字第五二五
    號解釋所揭示之「信賴保護原則」。至本件有關因原告遺產稅案件，依原處分卷
    附大部分財產均為投資營利所得，被告對此稱因其不易計算，稽查核定時間較久
    核定時日較遲，但並未違法乙節。按被告核定遺產稅之時日縱有延遲之情形，依
    上開所述，原告對系爭股票遺產於繼承後之利益及風險，應由其承受負擔，二者
    並無關連，是原告主張被告遲至八十八年十月一日（此時尚在順大裕公司減資之
    前）始核定遺產順大裕公司股票六六四、八一九股，每股一二八．五元，並通知
    原告於八十九年三月廿五日開徵繳納，其遲延核定開徵達一年六月，此時原告無
    法在該公司減資前以該公司股票抵繳遺產稅，此不利益不應由其負擔等云，難謂
    有據。
九、至原告另主張順大裕公司減資僅就淨值科目減資，致發生總股數減少，對資產淨
    值尚不生影響，又該公司股票減資後第一日，已依台灣證券交易所股份有限公司
    營業細則第六十七條之一規定調高每股上市參考價格為十七．三元，原告每股之
    股價，並未因減資而生減少，實質上減資前後日原告每股股價並無不同，原告仍
    得以該公司減資前之二○九、五三五股票數量計算抵繳系爭遺產稅等云。惟上開
    遺產及贈與稅法施行細則第二十八條第一項前段規定，上市公司股票依繼承開始
    日之收盤價估定之，由此可知，遺產如為上市公司股票，其價值以繼承開始日該
    股票在於證券交易市場之市價為準，而非以公司之淨值為估定。而本件原告於八
    十九年十月二十一日依遺產及贈與稅法第三十條第二項規定，以該公司股票向被
    告申請抵繳遺產稅，被告以原告持有該公司減資後之股票，准依原告實際持有屬
    課徵標的之上開股票數量抵繳，與遺產及贈與稅法第三十條第二項之規定，並無
    不符，若依原告上開計算方式，無異將原告所繼承之股票遺產，於繼承後所繼承
    股票公司，因公司減資致持股數量減少，及該股票市價滑落之風險，全由國庫承
    受負擔，與遺產及贈與稅法第三十條第二項所規定抵繳之意旨不合，原告此部分
    主張，亦屬無據。
十、綜上所陳，原處分更正後遺產稅繳款書函復原告，請其儘速以其他實物抵繳或以
    現金繳納，並無違誤，訴願決定對此部分予以維持，亦無不合。原告訴請均予撤
    銷，難謂有理由，應予駁回。
據上論結，本件原告之訴為無理由，依行政訴訟法第一百九十五條第一項後段、第九
十八條第三項前段、第一百零四條，民事訴訟法第八十五條第一項前段，判決如主文
。
中    華    民    國    九十二      年      六        月      九        日
                 臺 中 高 等 行 政 法 院   第 四 庭
                                審 判 長 法  官  沈  應  南
                                         法  官  黃  淑  玲
                                         法  官  許  武  峰
右正本證明與原本無異。
如不服本判決，應於判決送達後二十日內向本院提出上訴書狀，其未表明上訴理由者
，應於提起上訴後二十日內向本院提出上訴理由書（須依對造人數附具繕本）；如於
本判決宣示或公告後送達前提起上訴者，應於判決送達後二十日內補提上訴理由書（
須附繕本）。未表明上訴理由者，逕以裁定駁回。
提起上訴應預繳送達用雙掛號郵票拾份（每份三十四元)。
中    華    民    國    九十二      年      六        月      九        日
                                     法院書記官  詹  靜  宜


司法院資訊處製作；財團法人民間司法改革基金會備份。
